【裁判字號】    98,簡上,34
【裁判日期】    980826
【裁判案由】    詐欺
【裁判全文】
臺灣苗栗地方法院刑事判決              98年度簡上字第34號
上  訴  人
即  被  告  甲○○
上列上訴人即被告因詐欺案件，不服本院苗栗簡易庭98年度苗簡
字第284 號中華民國98年4 月14日第1 審刑事簡易判決（聲請案
號：97年度偵字第3982號）提起上訴，及檢察官移送併案審理（
98年度偵字第2197號），本院合議庭為第2 審判決如下：
    主    文
原判決撤銷。
甲○○幫助犯詐欺取財罪，處有期徒刑肆月，如易科罰金，以新
臺幣壹仟元折算壹日。
    事  實
一、甲○○可預見一般人索取他人金融帳戶使用常與財產犯罪密
    切相關，且取得他人存摺之目的在於收取贓物及掩飾犯行不
    易遭人追查，又對於提供帳戶雖無引發他人萌生犯罪之確信
    ，但仍以縱若有人持以犯罪亦無違反本意之幫助犯意，於民
    國97年3 月26日前之不詳時間，在苗栗縣後龍鎮○○里○○
    路128 號之居所，將其所開設之渣打國際商業銀行後龍分行
    （以下稱渣打銀行後龍分行）帳號00000000000000號帳戶之
    存摺、金融卡及密碼，交給自稱「丙○○」（其所涉詐欺罪
    ，檢察官另行偵辦中）之成年男子，以此方式幫助其從事犯
    罪。而丙○○於取得前開帳戶後，與其所屬詐欺集團成員，
    共同基於為自己不法所有之意圖，為下列詐欺取財犯行：
  (一)於97年3 月26日下午8 時50分許，撥電話給陳秋和，佯稱是
    東森購物臺人員，因發現陳秋和購物之扣款方式錯誤，需依
    指示至自動提款機操作，才可解除設定云云，致使陳秋和陷
    於錯誤，於同日匯款新臺幣（下同）10萬元至甲○○之前開
    帳戶內。
  (二)於97年3 月26日，以電話向賴彥良誆稱其購物金額有一部份
    卡在郵局，要求賴彥良至ATM 前操作查詢，致使賴彥良誤信
    為真而陷於錯誤，於依指示前往ATM 操作後，分三次將2 千
    元、3 萬9 千元、5 萬9 千元分別存入甲○○之前開帳戶內
    。嗣因陳秋和、賴彥良察覺有異，報警處理始查獲上情。
二、案經臺北縣政府警察局三重分局報告臺灣板橋地方法院檢察
    署呈請臺灣高等法院檢察署令轉臺灣苗栗地方法院檢察署檢
    察官聲請簡易判決處刑及移送併案審理。
    理  由
一、證據能力部分：
  (一)按被告以外之人於審判外之陳述，雖不符刑事訴訟法第159
    條之1 至之4 等4 條之規定，而經當事人於審判程序同意作
    為證據，法院審酌該言詞陳述或書面陳述作成時之情況，認
    為適當者，亦得為證據；當事人、代理人或辯護人於法院調
    查證據時，知有刑事訴訟法第159 條第1 項不得為證據之情
    形，而未於言詞辯論終結前聲明異議者，視為有前項之同意
    ，同法第159 條之5 定有明文。本案所引用之供述證據，其
    性質屬證人於審判外的陳述，而為傳聞證據，且查無符合刑
    事訴訟法第159 條之1 至之4 等前4 條之情形者，原雖無證
    據能力，然上開供述證據內容，業經本院審理時予以提示並
    告以要旨，且經檢察官及被告表示意見。當事人已知上述供
    述證據乃傳聞證據，且均未於言詞辯論終結前，對該內容異
    議，依上開規定，已擬制同意其有證據能力，本院審酌上開
    供述證據作成時，並無人情施壓或干擾，亦無不當取供之情
    形，認為以之作為本案之證據亦屬適當，而有證據能力。
  (二)除法律另有規定外，實施刑事訴訟程序之公務員因違背法定
    程序取得之證據，其有無證據能力之認定，應審酌人權保障
    及公共利益之均衡維護，刑事訴訟法第158 之4 定有明文。
    惟本案所引用之非供述證據，並無證據證明係實施刑事訴訟
    程序之公務員違背法定程序所取得，自應認均具有證據能力
    。
二、被告甲○○否認有幫助詐欺犯行，辯稱：「當初我的信用不
    良，『丙○○』叫我們拿帳本及金融卡給他做帳，培養信用
    ，我們不疑有詐，才把上開金融卡等交給他們，那時候也是
    欠人家的錢，急著要利用這種管道趕快借到錢。乙○○與我
    一起辦理貸款，我也是被害人。」等語。惟查：
  (一)證人即被害人陳秋和於97年3 月26日下午8 時50分許，接獲
    自稱是東森購物臺人員的電話，對方表示因發現陳秋和購物
    之扣款方式錯誤，需依指示至自動提款機操作，才可解除設
    定。陳秋和即信以為真，於同日匯款10萬元至被告甲○○之
    渣打國際商業銀行帳號00000000000000號帳戶前開內；證人
    即被害人賴彥良於97年3 月26日，接獲不詳人士之電話，對
    方向賴彥良誆稱購物金額有一部份卡在郵局，要求賴彥良至
    ATM 前操作查詢。賴彥良誤信為真，依對方指示前往ATM 操
    作後，分三次將2 千元、3 萬9 千元、5 萬9 千元分別存入
    甲○○之前開帳戶內等情，業據證人陳秋和、賴彥良證述明
    確（參臺灣板橋地方法院檢察署97年度偵字第20643 號卷第
    5 至6 頁，臺灣基隆地方法院檢察署98年度偵字第75號卷第
    二卷第105 至106 頁），且有臺中縣警察局豐原分局社口派
    出所受理各類案件紀錄表、受理詐騙帳戶通報警示簡便格式
    表、內政部警政署反詐騙案件紀錄表、渣打銀行自動櫃員機
    交易明細表（陳秋和部分）、臺中縣警察局豐原分局受理詐
    騙案件資料表、渣打銀行被告上述帳戶存摺對帳單（以參臺
    灣板橋地方法院檢察署97年度偵字第20643 號卷第7 至14頁
    、第17頁）、渣打銀行後龍分行97年6 月25日渣打商銀後龍
    字第09700207號函及函附之被告上述帳戶開戶資料及交易明
    細表、渣打銀行自動櫃員機交易明細表（賴彥良部分，參臺
    灣基隆地方法院檢察署98年度偵字第75號卷第一卷第141 至
    144 頁、第10 7頁）在卷可考，足見被告甲○○上述帳戶業
    經詐騙集團成員使用，並詐得被害人丁○○、賴彥良之上述
    款項等事實。
  (二)復參酌被告甲○○之上述帳戶開戶資料及交易明細表各1 份
    所示，可知其該帳戶於97年3 月25日存款剩下97元。復徵之
    其於審理時的陳述，可知其經濟狀況不佳之事實。而該帳戶
    自97年3 月26日至97年3 月27日止，開始出現違反常態之大
    額存、提情形，且存入後隨即遭領出，符合一般買賣帳戶之
    常軌，即帳戶在賣出前，帳戶所有人會將帳戶中之餘額提領
    一空或僅剩零頭，再將帳戶賣出，依此可證該帳戶應係在97
    年3 月26日前某日，交付不詳姓名年籍的成年人，之後為詐
    騙集團之人員使用無訛。
  (三)自實施詐騙集團之角度審酌，渠等既知以他人之帳戶掩飾犯
    罪所得，應係聰明狡詐之徒，而非智商愚昧之人。渠等當知
    社會上一般正常之人，如其帳戶存摺、印章、提款卡遭竊或
    遺失，為防止拾得或竊得其存摺、提款卡之人盜領其存款或
    做為不法使用而徒增訟累，必於發現後立即報警或向金融機
    構辦理掛失止付。於原帳戶所有人掛失止付後，渠等即無法
    以拾得或竊得之存摺、提款卡提領該帳戶內之存款。渠等在
    此情形下，如仍以此帳戶作為其犯罪工具，則在渠等向他人
    詐騙，並誘使被害人將款項匯入該帳戶後，卻又極有可能因
    帳戶所有人掛失止付而無法提領，則渠等大費周章從事於犯
    罪之行為，甘冒犯罪後遭追訴、處罰之風險，卻只能平白無
    故替原帳戶所有人匯入金錢，而無法得償其犯罪之目的，無
    異於為他人作嫁衣。此等損人不利己之舉，又豈是聰明狡詐
    之財產犯罪集團所可能犯之錯誤。換言之，從事此等財產犯
    罪之不法集團，若非確定該帳戶所有人不會去報警或掛失止
    付，以確定其等能自由使用該帳戶提款、轉帳，則其等應不
    至於以該帳戶從事於財產犯罪。且該詐騙之不法集團，於向
    被害人詐騙時，確有把握該帳戶不會被帳戶所有人掛失止付
    。
  (四)被告甲○○雖以上述情詞置辯，但證人丙○○證稱不認識被
    告甲○○，其證件曾遭人冒用等語（參本院審卷98年8 月12
    日審判筆錄第3 至4 頁）。被告甲○○亦陳稱當時幫其辦理
    信用貸款之人，非到庭的證人丙○○，係另有其人等語。證
    人乙○○證稱透過小叔知悉被告甲○○認識黃副理可辦理信
    用貸款，與被告甲○○在被告甲○○住處一同辦理信用貸款
    ，將帳戶、存摺、金融卡交付予「丙○○」之人等語（參本
    院審卷98年8 月12日審判筆錄第5 至6 頁）。由此可見，被
    告甲○○欲辦理信用貸款，雖有自稱為「丙○○」之人，向
    被告甲○○收取上述帳戶之存摺、金融卡及密碼以資辦理。
    然查，觀諸卷附的切結書（參臺灣苗栗地方法院檢察署97年
    度偵字第3982號卷第6 頁）所示，雖有丙○○之署名，表示
    收取被告甲○○的帳戶，作為信用查詢之用，但係於97年4
    月14日收取被告甲○○竹南信用合作社、後龍鎮農會帳戶，
    並未包含被告甲○○上述渣打銀行後龍分行帳戶。而97年4
    月14日，係在被害人陳秋和、賴彥良2 人被詐騙上述金額之
    後，則被告辯稱將該帳戶交付「丙○○」辦理信用貸款乙節
    的真實性，實有可疑，前述切結書自不能作為對其有利的認
    定。退步言之，縱被告甲○○果真將渣打銀行後龍分行帳戶
    ，交付「丙○○」辦理信用貸款，但衡諸常情，辦理信用貸
    款，金融機構應係要求欲貸款之人提出薪資收入或資力證明
    ，焉有向欲貸款之人僅要求交付銀行存摺、金融卡及密碼，
    而不要求提出資力證明之理？且被告甲○○自陳曾經辦理過
    不動產抵押貸款等語，足見其對於辦理貸款需備妥資力證明
    的常情知之甚稔。換言之，被告甲○○在交付上述帳戶之存
    摺、金融卡及密碼予自稱「丙○○」之人時，對於前述帳戶
    有可能被作為不法用途乙節，應有預見，且不違背其本意，
    應可認定。
  (五)至被告甲○○提出臺灣板橋地方法院檢察署檢察官98年度偵
    字第1169號不起訴處分書，用以證明其亦如同證人乙○○一
    般，並無幫助詐欺之犯行。但查，證人乙○○係於97年4 月
    14日在被告甲○○住處，將渠之中國信託銀行帳戶交付「丙○○」，而被告甲○○係於同日交付「丙○○」竹南信用合
    作社、後龍鎮農會帳戶，並非渣打銀行後龍分行帳戶，已如
    前述。且被告甲○○、證人乙○○2 人，主觀上對於交付其
    等開設帳戶之存摺、金融卡及密碼予他人，有可能被作為不
    法用途，是否有預見乙節，應各自觀察，分別依據相關證據
    作認定，不能比附援引。換言之，亦即不能因檢察官認證人
    乙○○幫助詐欺罪嫌不足而為不起訴處分，即認被告甲○○
    亦無幫助詐欺的犯意與犯行，是上述檢察官不起訴處分書，
    不能作為對被告甲○○有利之認定，附此敘明。
  (六)綜上所述，被告甲○○之上述辯解，顯為卸責之詞，不能採
    信。此外，復有被告甲○○上述帳戶之開戶資料、交易明細
    表、被害人陳秋和、賴彥良匯款交易明細表等相關資料在卷
    可憑，其幫助詐欺犯行，堪以認定。
三、論罪科刑：
  (一)按刑法上之幫助犯，係指以幫助之意思，對於正犯資以助力
    ，而未參與實施犯罪之行為者而言（最高法院49年臺上字第
    77號判例參照）。經查，詐欺取財集團成員意圖為自己不法
    之所有，以上述方法向被害人陳秋和、賴彥良等人詐騙財物
    ，致渠等陷於錯誤，而分別匯款至被告甲○○上開銀行帳戶
    ，核該詐欺取財集團成員所為，係犯刑法第339 條第1 項之
    詐欺取財罪。而被告雖提供其銀行存款帳戶的存摺、金融卡
    及密碼，供該不詳姓名成年人及其所屬詐欺取財集團成員，
    以該銀行存款帳戶作為詐欺取財之匯款工具，然僅係以幫助
    之意思，參與刑法第339 條第1 項詐欺取財罪構成要件以外
    之行為，核其所為，係犯同法第30條第1 項前段、第339 條
    第1 項詐欺取財罪之幫助犯，爰依刑法第30條第2 項規定，
    按正犯之刑減輕之。被告以1 交付銀行帳戶之幫助行為，幫
    助詐欺取財集團成員遂行犯罪事實一(一)至(二)之詐欺取財犯行
    ，觸犯數個幫助詐欺取財罪名，為想像競合犯，依刑法第55
    條前段規定，應從重論以1 個幫助詐欺取財罪。又被告就犯
    罪事實一(二)之幫助詐欺取財犯行，聲請簡易判決處刑意旨雖
    未論及，然與上開犯罪事實一(一)之幫助詐欺取財部分，有想
    像競合犯裁判上1 罪關係，顯為聲請簡易判決處刑效力所及
    ，本院自應併予審理。
  (二)被告以上述情詞為由提起上訴，雖無理由，原應駁回其上訴
    ，惟原判決對於聲請簡易判決處刑效力所及之犯罪事實一(二)
    部分之幫助詐欺取財犯行，未及予以一併審判，尚有未洽，
    應由本院將原判決予以撤銷改判。
  (三)爰審酌被告將申請之銀行存款帳戶存摺、金融卡及密碼，提
    供他人作為犯詐欺取財罪之匯款帳戶，助長犯罪之不良風氣
    ，導致犯罪偵查之困難，犯罪動機可議，犯罪行為殊屬不當
    ，被告本身並未實際參與詐欺取財之犯行，責難性較輕，及
    被告犯後否認犯行，暨考量本件被害人有2 人、被詐騙的金
    額合計20萬元等一切情狀，量處如主文所示之刑，並諭知易
    科罰金之折算標準。
據上論斷，應依刑事訴訟法第 455條之1第1項、第3項、第369條
第1 項前段、第364 條、第299 條第1 項前段，刑法第30條第1
項前段、第2 項、第339 條第1 項、第55條前段、第41條第1 項
前段，刑法施行法第1 條之1 第1 項、第2 項前段，判決如主文
。
中    華    民    國    98    年    8     月    26    日
                  刑事第三庭  審判長法  官  柳章峰
                                    法  官  林佩儒
                                    法  官  呂曾達
以上正本證明與原本無異。
不得上訴。
                                    書記官  許千士
中    華    民    國    98    年    8     月    26    日
附錄本案論罪科刑法條全文：
中華民國刑法第339條第1項。
中華民國刑法第339條
（普通詐欺罪）
意圖為自己或第三人不法之所有，以詐術使人將本人或第三人之
物交付者，處5 年以下有期徒刑、拘役或科或併科1 千元以下罰
金。
以前項方法得財產上不法之利益或使第三人得之者，亦同。
前二項之未遂犯罰之。


司法院資訊處製作；財團法人民間司法改革基金會備份。
